【裁判字號】    91,上訴,814
【裁判日期】    920923
【裁判案由】    違反水土保持法
【裁判全文】
臺灣高等法院臺南分院刑事判決            九十一年度上訴字第八一四號      Ｇ
      上  訴  人
      即  被  告  乙  ○  ○
      選任辯護人  蘇  新  竹  律師
      上  訴  人
      即  被  告  庚  ○  ○
右上訴人因違反水土保持法案件，不服臺灣臺南地方法院八十八年度訴字第一二三八
號中華民國九十一年四月二十三日第一審判決（起訴案號：臺灣臺南地方法院檢察署
年度偵字第七七六八、一一一八四、一二三一九號），提起上訴，本院判決如左：
      主      文
上訴駁回。
      事      實
一、庚○○於八十三、八十五年間，曾犯竊盜、侵占等罪，經法院分別判處有期徒刑
    四月、五月確定，並於八十三年六月二十日、八十五年七月五日執行完畢，仍不
    知悔改。乙○○、庚○○明知未經擬具水土保持計劃，未經申請許可，不得於山
    坡地任意開採土石，竟基於共同犯意聯絡，由乙○○於八十六年三月間分別以新
    臺幣（下同）一百三十萬元及一百廿萬元，共計二百五十萬元代價，向不知情地
    主楊平、辛○○（另經無罪判決確定）依序洽購臺南縣左鎮鄉○○段八四七、八
    四八號二筆山坡地保育區農牧用地，進行開墾土石，乙○○、庚○○復未向臺南
    縣政府申請土石開採許可證，即由庚○○進行開採上開二批土方，且未經林務局
    嘉義林區管理處同意，擴及盜取林務局嘉義林區管理處未登錄國有第九十三林班
    保安林地達一千零二十一平方公尺土地土方。又未經同地段八四六號土地所有人
    葉水泉同意，即盜取達二百二十二平方公尺土地土方。乙○○及庚○○將上開盜
    取土方供應給承包南二高Ｃ三六二標填土工程之德寶營造公司，共計約二十七萬
    餘立方公尺。上開開採現場非但未先擬具水土保持計畫，又因表土裸露未作植被
    保護，以致採後現場留下大量殘餘近九十度且高達二十公尺陡峭山壁，嗣經雨水
    沖刷，現場留下深邃蝕溝，顯已致生水土流失。
二、案經林務局告訴、臺灣臺南地方法院檢察署自動檢舉及法務部調查局臺南市調查
    站移送臺灣臺南地方法院檢察署偵查起訴。
      理      由
一、訊之上訴人即被告乙○○、庚○○均矢口否認有不法犯行，被告乙○○辯稱：本
    來伊向辛○○、楊平買土地，因後來沒錢，所以未買成。當初買地乃打算轉手賣
    人。嗣因伊在辛○○處聊天時，知道他要賣土地，價金二百五十萬元，賣給甲○○前，伊帶甲○○去看土地，原地主稱可剷平與地齊平，否則伊沒權如此說。交
    完訂金後，伊則未再與地主見面，因伊沒有錢購買土地，所以不可能將土地剷平
    。伊付四十萬元訂金買土地，但沒成功，地主將土方和土地分開處理，先賣土方
    再賣土地，伊買土地是想要轉手賺云云。被告庚○○則辯稱：伊並未在上開土地
    挖掘土方，只在上開地點向乙○○買土，不知是未經許可云云。
二、經查：
  (一)按水土保持法第一條第一項開宗明義規定：「為實施水土保持之處理與維護，以
    保育水土資源，涵養水源，減免災害，促進土地合理利用，增進國民福祉，特制
    定本法。」；同法第三條第三款、第八款亦規定：「山坡地：係指國有林事業區
    、試驗用林地、保安林地，及經中央或直轄市主管機關參照自然形勢、行政區域
    或保育、利用之需要，就合於下列情形之一者劃定範圍，報請行政院核定公告之
    公、私有土地：（一）標高在一百公尺以上者。（二）標高未滿一百公尺，而其
    平均坡度在百分之五以上者。保安林：係指森林法所稱之保安林。」；另第八條
    則規定：「下列地區之治理或經營、使用行為，應經調查規劃，依水土保持技術
    規範，實施水土保持之處理與維護：一、集水區之治理。二、農、林、漁、牧地
    之開發利用。三、探礦、採礦、鑿井、採取土石或設置有關附屬設施。四、修建
    鐵路、公路、其他道路或溝渠等。五、於山坡地或森林區內開發建築用地，或設
    置公園、墳墓、遊憩用地、運動場地或軍事訓練場、堆積土石、處理廢棄物或其
    他開挖整地。六、防止海岸、湖泊及水庫沿岸或水道兩岸之侵蝕或崩塌。七、沙
    漠、沙灘、沙丘地或風衝地帶之防風定砂及災害防護。八、都市計畫範圍內保護
    區之治理。九、其他因土地開發利用，為維護水土資源及其品質，或防治災害需
    實施之水土保持處理與維護。又行政院農業委員會（下稱農委會）依水土保持法
    第三十七條及「水土保持法施行細則」，報經行政院核定後，再以該會令發布施
    行，並同時函請立法院查照，其首次發布施行日期為八十四年六月二十九日行政
    院台八十四農二三五三九號函核定，同年六月三十日以八十四農林字第四一三一
    一０八Ａ號令發布，第一次修正亦經八十六年九月八日行政院台八十六農三四五
    一二號核定，同年九月十七日以八十六農林字第八六一四七九一二號令修正發布
    ，第二次修正亦經八十九年二月一日行政院台八十九農０三二二二四號函核定，
    同年二月二十九日以八十九年農林字第八九０一０六四０七號令修正發布。而本
    案系爭土地臺南縣左鎮鄉○○段八四六、八四七、八四八號土地及林務局嘉義林
    區管理處未登錄國有第九十三林班地，分別為水土保持法所稱山坡地及國有保安
    林，有臺南縣政府九十一年十一月十八日府農保字第０九一０一八七三九五號函
    、行政院農業委員會林務局嘉義林區管理處九十一年十一月二十日九一嘉政字第
    ０九一五一一一九三二號函、同處九十一年一月六日嘉政字第０九二五一０００
    二七號函各一件附卷可稽。
  (二)次按水土保持法第三十三條第三項立法理由，乃參照山坡地保育利用條例第三十
    五條第三項、水利法第九十一條之體例，明定對於水土保持法第十二條至第十四
    條規定之治理、經營、使用行為，致生水土流失或毀損水土保持之處理與維護設
    施，處以刑罰，以資警惕（參立法院公報第七十九卷第四十期院會記錄）。最高
    法院因此對於水土保持法第三十二條第一項所謂「致生水土流失」（與同法第三
    十三條第三項用語均同）與上述山坡地保育利用條例所謂「致生公共危險」提出
    區別，認為前者乃實害犯，須有具體事實存在，以發生水土流失或毀損水土保持
    之處理與維護設施之結果為必要，後者屬具體危險犯，以實際上有具體危險之存
    在為已足（最高法院八十六年台上字第一六二二號、第六三九八號、同院八十八
    年台上字第四一三四號裁判要旨參照）。亦即水土保持法第三十三條第三項所稱
    「致生水土流失」，亦當以實害結果之存在為構成要件要素。而依水土保持法立
    法意旨，如有同法施行細則第三十五條第一項第一款至第七款情形之一者，即可
    認定為同法第三十三條第三項所稱致生水土流失。由於致生水土流失現象，有可
    能造成潛在性之災害或威脅，自不宜以災害事實為構成要件。實務上，宜就具體
    案件個別認定；或循鑑定程序請具專業知識經驗之水土保持相關機關（構）、團
    體予以鑑定，以為審判之證據資料。本案臺南縣左鎮鄉○○段八四六、八四七、
    八四八號土地及林務局嘉義林區管理處第九十三林班地之未登錄國有土地分屬山
    坡地及國有保安林地，詳如上述，並有土地登記簿謄本三紙及臺南縣新化地政事
    務所土地複丈成果圖、被害位置圖附卷足參。而上開土地因濫採土石，致生水土
    流失，業經臺灣臺南地方法院署檢察官於八十七年十一月三日前往現場勘查，復
    於八十七年十一月二十七日、會同臺南市調查局、臺南縣政府水土保持課、左鎮
    鄉公所、新化地政事務所測量人員至現場勘驗、測量，繼於八十八年六月九日再
    會同前開單位及臺灣省農林廳水土保持局（現為行政院農業委員會水土保持局）
    前往勘驗，有勘驗筆錄附卷可稽，並有錄影帶二捲及照片二十四張在卷可憑，被
    告乙○○及庚○○盜挖光和段八四七、八四八土地土方，並擴及同地段八四六土
    地，達二百二十二平方公尺，以及林務局管理未登錄國有地達一千零二十一平方
    公尺，有新化地政事務所土地複丈成果圖及林務局嘉義林區管理處森林被害告訴
    書及卷宗附卷可稽，並經葉水泉及林務局玉井工作站技士許中環證述無訛（詳警
    八十七年十二月十六日警訊筆錄、八十八年七月二十一日偵訊筆錄）。依上開勘
    測結果，挖掘現場均未作水土保持設施，表土裸露未作植被保護，留下大量殘餘
    近九十度之陡峭山壁，高度達二十公尺，經雨水沖刷，現場留下深邃蝕溝，顯已
    致生水土流失，亦經證人水土保持局技士己○○於八十八年六月九日在原審陳證
    明確（詳八十七年度他字第八九八號卷）。並有現場目擊證人即當時同往採訪記
    者丁○○、戊○○到庭證實在卷（詳本院九十二年七月三十日訊問筆錄）。是系
    爭土地因被告開挖結果，已造成水土流失，至為明顯。雖臺灣省水利技師公會以
    本案案發於八十六、八十七年間，已歷數載，地形變遷情形已不可考，復以水保
    局九十二年五月二十日函示一般土壤流失採用通用土壤流失公式估算。本案當初
    未提送水土保持計畫書，而擅自開挖整地，依現況無法判斷開挖前土壤、坡度、
    坡長、覆蓋、管理及水土保持處理等因子，又水保局人員亦提及該山坡地無地形
    圖，無從比對開挖形況，因認鑑定是否水土流失，有其困難度，並質疑鑑定需要
    性有待斟酌等語，固有該局九十二年六月十六日九二省水技公字第０一六五號函
    在卷足憑，然鑑定機關雖以地貌變遷而婉拒鑑定，惟不影響本院參酌全部卷證認
    定事實。
  (三)至於被告乙○○向辛○○及楊平購買土地，採取土石等情，業經甲○○、吳山蒼
    指證明確，被告庚○○亦供稱向乙○○購買上開地段土方，是乙○○主導上開地
    區土方之開挖等情（詳八十八年度偵字第一一一八四號卷第十七、十八頁），應
    甚明確。被告庚○○雖辯稱伊僅購買土方，然經證人吳山蒼於偵查中供稱：「‧
    ‧‧左鎮○○段的土地是庚○○去挖的，賣到德寶」等語（詳同上卷第二二頁反
    面）；證人林啟鐘於調查站中供稱：「我在八十七年三、四月間在臺南縣左鎮○○段五七０之三、五、六號開採土方時曾親眼目擊庚○○在左鎮○○段八四七、
    八四八地號盜採土方，以百利營造有限公司及昌慶企業社名義交付與德寶營造公
    司。」等語（詳八十八年度偵字第一二三一九號卷第三頁）；證人丙○○供稱：
    「八十六年底、八十七年初，我到光和段八四七、八四八地號發現乙○○正指揮
    一輛挖土機進行盜挖挖土‧‧‧另詢問後，知悉渠等盜挖之砂石係給綽號鳴仔（
    庚○○）供應南二高包商「德寶營造公司」等語（詳八十八年度偵字第一一一八
    四號卷第五八頁），又期間所挖土方供應「德寶營造公司」南二高工程，在上開
    期間共二十四萬餘方，亦經該公司副理張常條陳述甚詳（詳同上卷第七九、八十
    頁），是被告乙○○、庚○○係為直接進行在現場盜取土石之人，罪證明確。至
    被告庚○○辯稱：伊和鄧明哲合買土方，所買都是合法土方，都是有權狀土方，
    買賣土方是鄧明哲的事情等情，上情業經證人鄧明哲於原審調查時予以否認（詳
    原審卷(一)第一一三頁），此部分即無法為被告乙○○有利之認定。又被告乙○○
    提出錄音帶兩捲，經原審當庭勘驗結果，音質模糊，無法辨別係何人之談話，此
    勘驗筆錄附卷足參，亦無法為其有利之認定。另被告乙○○嗣後欲將買土方乙事
    ，推給案外人林丁燦，並主張被告楊平曾收受林丁燦一紙十萬元之支票為出售土
    方之價金（臺灣中小企業銀行善化分行，發票日八十七年二月十二日），然此為
    同案被告楊平所否認，並供稱：該支票是被告乙○○所交付，是買土地定金等語
    ，支票係一流通證券，並無法以提領人為何人，即得證明其與發票人間有否直接
    交付關係，況被告乙○○亦曾收受該帳戶之一紙支票（臺灣中小企業銀行善化分
    行，發票日八十六年十二月二十六日，金額一百萬元），此亦可佐證被告乙○○
    有可能交付以林丁燦為發票人之支票予同案被告楊平。末查被告乙○○雖於原審
    聲請傳喚證人吳山蒼、姚秋木作證，然證人吳山蒼於原審第一次作證時即以明白
    供述，未曾代林丁燦拿票給地主買土方，且同案被告亦陳稱沒有議員向渠等購買
    土地（詳原審卷(一)第一四三頁）；而林丁燦亦到庭否認購買土方等情（詳上卷第
    一六九頁）。證人姚秋木經被告乙○○查報已無法聯繫（詳原審卷(二)第九二頁）
    ，再者本件事證已甚明確，被告上開聲請本院亦核無必要，爰不予傳訊，併予敘
    明。
  (四)綜上所述，被告乙○○、庚○○，事證已臻明確，犯行均洵堪認定。
三、查被告乙○○、庚○○未先擬具水土保持計劃而挖掘山坡地土石，致生水土流失
    ，核其所為，係犯水土保持法第三十三條第一項第二款、第三項之罪（起訴書誤
    載為第二項）。又被告庚○○未經同意，占用私有山坡地及國有林區上盜取土石
    ，致生水土流失，係犯水土保持法第三十二條第一項之罪。公訴人雖認被告乙○○向地主楊平、辛○○二人購買臺南縣左鎮鄉○○段八四七、八四八號山坡地保
    育區農牧用地，進行盜採土石，違反水土保持法第三十三條及竊盜罪部分，因與
    前開盜採砂石案件有連續犯關係，且已判決確定，而為不起訴處分，雖有八十八
    年度偵字第七七八六、一二三一九號不起訴處分書可按。然前開判決業經變更起
    訴法條，認係違反水土保持法第三十二條，此有原審八十七年度訴字第一二八二
    號、本院八十八年上訴字第一０三五號案卷足稽，惟此部分犯罪事實相同，僅該
    處分書條文載列錯誤，自與既判力無涉，附此敘明。被告乙○○與庚○○關於非
    法占用公、私有土地墾殖土石，被告乙○○、庚○○關於未提具水土保持計劃挖
    取土石，均有犯意聯絡，行為分擔，為共同正犯。被告於同一時地，一行為而侵
    害私有山坡地及國有林區，觸犯相同罪名之罪，為想像競合犯，應依刑法第五十
    五條規定從一重按侵害國有林區處斷。被告二人多次行為，均係出於同一犯意，
    皆屬當次犯行之一部，為接續行為，應不另論罪。被告庚○○違反水土保持法第
    三十三條及第三十二條犯行，犯意各別，所為互殊，應分論併罰。另公訴人雖認
    被告前揭犯行，均涉山坡地保育利用條例第三十五條第一項第一款第二款、第二
    項、及同法第三十四條第一項等罪云云，然水土保持法係於八十三年五月二十七
    日公布施行（同年十月二十一日修正公布部分條文），其第三條第三款所稱山坡
    地，係指國有林事業區、試驗用林地、保安林地、及經省（市）主管機關參照自
    然形勢、行政區域或保育、利用之需要，就合於同條款第一、二目情形之一者劃
    定範圍，報請行政院核定公告之公、私有土地。此與六十五年四月二十九日公布
    施行（嗣於七十五年一月十日、八十七年一月七日先後修正公布）之山坡地保育
    利用條例第三條所稱山坡地，範圍不盡相同，且水土保持法又屬山坡地保育利用
    條例特別法（水土保持法第一條第二項參照）。故前依山坡地保育利用條例第三
    條規定核定公告之山坡地，於水土保持法公布施行後，仍應依水土保持法第三條
    第三款規定，由省（市）主管機關報請行政院核定公告，始屬水土保持法所指之
    山坡地，而有水土保持法之適用（最高法院八十八年台非字第二七八號判決參照
    ）。故應優先適用水土保持法上述規定，不再另論山坡地保育利用條例前揭之規
    定，竊盜罪部分亦同其理，然此公訴人均認為係想像競合犯、牽連犯，有裁判上
    一罪之關係部分均不另為無罪之諭知，附此述明。又被告庚○○八十三、八十五
    年間，曾犯竊盜、侵占等罪，經法院分別判處四月、五月確定，並於八十三年六
    月二十日、八十五年七月五日執行完畢，有臺灣高等法院被告全國前案紀錄表在
    卷可按，其於五年之內再犯本件有期徒刑以上之罪，為累犯，應依法加重其刑。
四、原審以被告乙○○、庚○○，罪證明確，因予適用水土保持法第三十三條第三項
    、第三十二條第一項，刑法第十一條前段、第二十八條、第四十七條、第五十一
    條第五款、第五十五條前段規定，並審酌被告乙○○曾因違反水土保持法規定，
    經法院判處一年四月確定，竟置若罔聞，與渠其等犯罪之目的、方法、所得利益
    、其品行智識程度、除破壞國土外並足致引發土石流之高度危險、犯後態度等一
    切情狀，就被告乙○○量處有期徒刑二年；被告庚○○未依核定計畫實施水土保
    持之處理與維護，致生水土流失部分，量處有期徒刑一年二月；就在國有林區，
    未經同意擅自從事水土保持法第八條第三款規定之採取土石之開發，致生水土流
    失部分，量處有期徒刑一年六月；併定應執行有期徒刑二年六月，以資懲儆。本
    院經核原判決認事用法，並無不合，量刑亦稱允當。上訴意旨，指摘原判決不當
    ，為無理由，應予駁回。
據上論斷，應依刑事訴訟法第三百六十八條，判決如主文。
本案經檢察官蘇南桓到庭執行職務。
中    華    民    國      九十二      年      九      月      二十三    日
                                  臺灣高等法院臺南分院刑事第一庭
                                      審判長法官  茆    臺    雲
                                            法官  蔡    長    林
                                    法官  李    文    福
右正本證明與原本無異。
如不服本判決，應於判決送達後十日內向本院提出上訴狀，其未敘述理由者並應於提
出上訴狀後十日內向本院補提理由書（應附繕本)。
                                      法院書記官  李    良    倩
中    華    民    國      九十二      年      九      月      二十四    日
附錄：本判決論罪法條
水土保持第八條：
下列地區之治理或經營、使用行為，應經調查規劃，依水土保持技術規範實施水土保
持之處理與維護：
一  集水區之治理。
二  農、林、漁、牧地之開發利用。
三  探礦、採礦、鑿井、採取土石或設置有關附屬設施。
四  修建鐵路、公路、其他道路或溝渠等。
五  於山坡地或森林區內開發建築用地，或設置公園、墳墓、遊憩用地、運動場地或
    軍事訓練場、堆積土石、處理廢棄物或其他開挖整地。六  防止海岸、湖泊及水
    庫沿岸或水道兩岸之侵蝕或崩塌。
七  沙漠、沙灘、沙丘地或風衝地帶之防風定砂及災害防護。
八  都市計畫範圍內保護區之治理。
九  其他因土地開發利用，為維護水土資源及其品質，或防治災害需實施之水土保持
    處理與維護。
前項水土保持技術規範，由中央主管機關公告之。
水土保持法第三十二條：
在公有或私人山坡地或國、公有林區或他人私有林區內未經同意擅自墾殖、占用或從
事第八條第一項第二款至第五款之開發、經營或使用，致生水土流失或毀損水土保持
之處理與維護設施者，處六個月以上五年以下有期徒刑，得併科新台幣六十萬元以下
罰金。但其情節輕微，顯可憫恕者，得減輕或免除其刑。
前項情形致釀成災害者，加重其刑至二分之一；因而致人於死者，處五年以上十二年
以下有期徒刑，得併科新台幣一百萬元以下罰金；致重傷者，處三年以上十年以下有
期徒刑，得併科新台幣八十萬元以下罰金。因過失犯第一項之罪致釀成災害者，處一
年以下有期徒刑，得併科新臺幣六十萬元以下罰金。
第一項未遂犯罰之。
犯本條之罰者，其墾殖物、工作物、施工材料及所使用之機具沒收之。
第三十三條：
有下列情形之一者，處新台幣六萬元以上三十萬元以下罰鍰：
一  違反第八條第一項規定未依水土保持技術規範實施水土保持之處理與維護，或違
    反第二十二條第一項，未在規定期限內改正或實施仍不合    水土保持技術規範
    者。
二  違反第十二條至第十四條規定之一，未先擬具水土保持計畫或未依核定計畫實施
    水土保持之處理與維護者，或違反第二十三條規定，未在規定期限內改正或實施
    仍不合水土保持技術規範者。
前項各款情形之一，經繼續限期改正而不改正者或實施仍不合水土保持技術規範者，
按次分別處罰，至改正為止，並令其停工，得沒入其設施及所使用之機具，強制拆除
及清除其工作物，所需費用，由經營人、使用人或所有人負擔。
第一項第二款情形，致生水土流失或毀損水土保持之處理與維護設施者，處六月以上
五年以下有期徒刑，得併科新台幣六十萬元以下罰金；因而致人於死者，處三年以上
十年以下有期徒刑，得併科新台幣八十萬元以下罰金；致重傷者，處一年以上七年以
下有期徒刑，得併科新台幣六十萬元以下罰金。


司法院資訊處製作；財團法人民間司法改革基金會備份。
